【裁判字號】    95,訴,1043
【裁判日期】    951229
【裁判案由】    清償信用卡消費款
【裁判全文】
臺灣士林地方法院民事判決              95年度訴字第1043號
原      告  台北富邦商業銀行股份有限公司
                    地下1、2.
法定代理人  甲○○
訴訟代理人  丁○○
被      告  丙○○
            乙○○
上列當事人間清償信用卡消費款事件，本院於民國95年12月27日
言詞辯論終結，判決如下：
    主  文
被告丙○○應給付原告新台幣伍拾萬捌仟壹佰肆拾元，及其中
新台幣肆拾玖萬玖仟壹佰柒拾柒元自民國九十五年十月三十一日
起至清償日止，按週年利率百分之十九點六九計算之利息。
原告其餘之訴駁回。
訴訟費用由被告丙○○負擔二分之一，餘由原告負擔。
    事實及理由
壹、程序方面：
一、被告經合法通知，未於言詞辯論期日到場，核無民事訴訟法
    第386 條各款所列情形，爰依原告之聲請，由其一造辯論而
    為判決。
二、本件被告住所地非在本院轄區，原非屬本院轄區管轄之範圍
    ，但兩造於信用卡約定條款第27條約定：「甲方及其連帶保
    証人不履行本約定條款致涉訟時，合意以台灣士林地方法院
    或台灣士林地方法院內湖簡易庭為第一審管轄法院」，依民
    事訴訟法第24條規定，本院有管轄權，合先敘明。
三、復按，訴狀送達後，原告不得將原訴變更或追加他訴，但擴
    張或減縮應受判決事項之聲明者，不在此限，民事訴訟法第
    255 條第1 項第3 款定有明文。經查，本件原告起訴時，訴
    之聲明原為：「被告丙○○、乙○○應連帶給付原告新台幣
    （以下同）538, 140元，及其中499,177 元自民國95年10月
    31 日 起至清償日止，按週年利率19.69%計算之利息」，嗣
    將上開金額區分為依被告乙○○停卡日前後消費，分別由被
    告2 人連帶負責及被告丙○○單獨負責，而於95年11月29日
    言詞辯論期日遞狀減縮訴之聲明如後述事實欄所載，揆諸前
    揭說明，應准原告為前述聲明之減縮。
貳、實體方面：
一、本件原告起訴主張：被告於89年10月18日與原告前身富邦商
    業銀行股份有限公司（於94年1 月1 日與台北銀行合併，以
    台北銀行為存續公司，更名為台北富邦商業銀行股份有限公
    司，概括承受消滅法人之權利義務）簽訂信用卡使用契約，
    依約被告得於各特約商店記帳消費，並應於當期繳款截止日
    即4 日前向原告清償全部消費款，或以循環信用方式繳付最
    低應繳金額，逾期清償者，除喪失期限利益外，應另行給付
    原告按年息19.69%計算之利息，另按前述利息加計10% 之違
    約金，惟自95年2 月起則自繳款截止翌日起計收3 個月違約
    金，又被告係正附卡申請人關係，依契約第3 條約定，就應
    付帳款互負連帶清償責任。詎被告自93年11月30日起至95年
    3 月7 日止，於特約商店消費，截至95年10月14日止，尚有
    538,140 元之消費帳款、費用及利息未付，其中499,177 元
    為本金，又附卡持卡人即被告乙○○於94年11月10日停卡，
    應就停卡前消費帳款437,177 元及利息、違約金33,576元，
    共計470,753 元部分與被告丙○○連帶負清償責任，至被告
    乙○○停卡後所生之消費帳款62,000元、費用625 元、利息
    及違約金4,762 元，共計67,387元則應由被告丙○○負清償
    責任，爰依信用卡使用契約之法律關係，訴請被告給付前揭
    金額等語，並聲明：(一)被告丙○○、乙○○連帶給付原告47
    0,753 元，及其中437,177 元自95年10月31日起至清償日止
    ，按週年利率19.69%計算之利息。(二)被告丙○○應給付原告
    67,387元，及其中62,000元自95年10月31日起至清償日止，
    按週年利率19.69%計算之利息。
二、被告未於言詞辯論期日到場，亦未提出書狀作何聲明或陳述
    。
三、原告主張之事實，業據其提出信用卡申請書（第8 頁至第9
    頁）、對帳單資料查詢（第10頁）、信用卡客戶滯納消費款
    明細資料（第11頁至第13頁）、信用卡約定條款（第14頁、
    第15頁）、公司變更登記表（第16頁至第17頁）、經濟部94
    年1 月3 日經授商字第09301242100 號函（第18頁）等各1
    件為證，則關於系爭信用卡所生之消費帳款、利息、違約金
    、費用等部分，原告之主張堪以認定。惟按，定型化契約，
    即以企業經營者提出之定型化契約條款作為契約內容之全部
    或一部而訂定之契約，或謂依照當事人一方預定用於同類契
    約之條款而訂定之契約，而定型化契約條款，乃指企業經營
    者為與不特定多數消費者訂立同類契約之用，所提出預先擬
    定之契約條款，消費者保護法第2 條第7 款、第9 款、民法
    第247 條之1 前段分別有明文規定。復按，「定型化契約中
    之條款違反誠信原則，對消費者顯失公平者，無效。定型化
    契約中之條款有下列情形之一者，推定其顯失公平：(一)違反
    平等互惠原則者。(二)條款與其所排除不予適用之任意規定之
    立法意旨顯相矛盾者。(三)契約之主要權利或義務，因受條款
    之限制，致契約之目的難以達成者」，消費者保護法第12條
    亦定有明文。而所謂違反平等互惠原則，依同法施行細則第
    14條規定，下列4 項情形均屬之：(一)當事人間之給付顯不相
    當者。(二)消費者應負擔非其所能控制之危險者。(三)消費者違
    約時，應負擔顯不相當之賠償責任者。(四)其他顯有不利於消
    費者之情形者。又民法債編為防止經濟強者利用定型化契約
    手段濫用契約自由，及維護交易公平，於89年5 月5 日修訂
    施行之第247 條之1 亦規定：「依照當事人一方預定用於同
    類契約之條款而訂定之契約，為左列各款之約定，按其情形
    顯失公平者，該部分約定無效：(一)免除或減輕預定契約條款
    之當事人之責任者。(二)加重他方當事人之責任者。(三)使他方
    當事人拋棄權利或限制其行使權利者。(四)其他於他方當事人
    有重大不利益者」。查本件信用卡約定條款乃原告考量信用
    卡交易之大量性、處理之經濟性，對不同之交易相對人適用
    相同之交易條件，因而預先擬定契約條文使用，屬於消費者
    保護法規定之定型化契約甚明。而上開約定條款第3 條約定
    主附卡負連帶清償責任，係原告預先擬定與不特定多數消費
    者交易使用之附合條款之一，屬於定型化契約條款，其內容
    有無合乎實質公平要求，自應受消費者保護法及定型化契約
    理論之審查。是本院應審究者厥為：命附卡持有人為正卡持
    有人使用信用卡所生帳款連帶負責之定型化契約條款，是否
    違反誠信原則，而有顯失公平而無效之情事？經查：
  (1)信用卡之核發，其風險控制之本質均係以申請人之個人信用
    狀況為徵信，並無另外要求申請人徵得連帶保證人後方准予
    核發，惟本條款規定變相使附卡持有人成為正卡持有人之無
    限責任連帶保證人，顯不利於消費者，該約定與現今信用卡
    使用契約之本質不符。
  (2)又附卡之最大特色係從屬於正卡之下之附屬卡片，此由正附
    卡共用同一消費信用額度、正卡持有人可片面終止附卡使用
    契約、正卡若被銀行終止則附卡亦不得繼續使用、正附卡之
    消費帳款均列於正卡人之每月帳單由正卡持有人統一繳納等
    情自明。就附卡申領使用之本質與目的而言，乃正卡人係附
    卡人之保證人，而非附卡人係正卡人之保證人，方符合消費
    者訂立契約之真意。而系爭定型化條款，竟約定附卡持有人
    亦須就正卡人之消費負連帶清償責任，其顯然已經超越一般
    消費者對於申辦附卡使用所得預見之風險，並加重附卡人之
    責任，不啻違反消費者申請附卡使用之目的，顯有不利於消
    費者之情形甚明。
  (3)第查，正附卡之消費帳單均併列於正卡人帳單中，並寄發予
    正卡持有人清償，故附卡持有人無從知悉正卡持有人所生帳
    款若干，亦無法預知正卡持有人將來之消費金額，或限制正
    卡人之消費金額。尤其若正卡持有人使用循環利息，每月僅
    繳納最低應繳金額時，其帳款將不斷累積，此顯非附卡持有
    人所得預見，更無從控制其風險。再者，銀行提高正卡持有
    人之信用額度，通常並未徵詢附卡持有人之意見，則依系爭
    定型化契約約定之運作結果，將使附卡持有人對於正卡持有
    人之保證額度不斷提昇，無形間使附卡持有人負擔非其所得
    控制之保證風險。
  (4)況本件被告丙○○前於89年10月18日單獨申請系爭信用卡，
    遲至91年6 月5 日申請白金卡升等時，始列入被告乙○○為
    附卡持卡人，此有原告提出之信用卡申請書在卷可稽（第8
    頁至第9 頁），原告復自承系爭信用卡所有消費款均為正卡
    持卡人即被告丙○○之消費，並無任何附卡持卡人即被告乙
    ○○之消費等語無訛（參見本院95年12月27日言詞辯論筆錄
    ，第39頁），足徵原告就系爭信用卡之風險控制、消費信用
    額度等，均係針對正卡持卡人即被告丙○○進行評估，倘認
    附卡持卡人即被告乙○○應為正卡持卡人即被告丙○○之消
    費帳款負連帶清償責任，衡情顯失公平，上開定型化契約條
    款依消費者保護法第12條及民法第247 條之1 規定，應屬無
    效，原告自不得請求被告乙○○為被告丙○○之債務負連帶
    清償責任。
四、從而，原告依信用卡使用契約之法律關係，請求被告丙○○
    應給付原告新台幣538,140 元，及其中499,177 元自95年10
    月31日起至清償日止，按週年利率19.69 % 計算之利息，為
    有理由，應予准許。至原告請求被告乙○○就其中470,753
    元及本金部分437,177 元自95年10月31日起至清償日止，按
    週年利率19.69 % 計算之利息應與被告丙○○負連帶清償責
    任，為無理由，應予駁回。
五、據上論結，本件原告之訴為一部有理由、一部無理由，依民
    事訴訟法第385 條第1 項前段、第79條，判決如主文。
中    華    民    國    95    年    12    月    29    日
                  民事第二庭  法  官  陳玉曆
以上正本證明與原本無異。
如對本判決上訴須於判決送達後20日內向本院提出上訴狀。
中    華    民    國    96    年     1    月    5     日
                              書記官  蔡雨呈


司法院資訊處製作；財團法人民間司法改革基金會備份。
